臺灣臺中地方法院民事判決　　　　　　 96年度家訴字第135號
原　　　告　甲○○
訴訟代理人　劉惠利律師
複　代理人　丁○○
被　　　告　乙○○
訴訟代理人　黃文崇律師
上列當事人間請求確認繼承權不存在事件，本院於民國96年11月
26日言詞辯論終結，判決如下：
    主      文
原告之訴駁回。
訴訟費用由原告負擔。
    事實及理由
壹、原告主張：
一、訴外人即原告之生父廖本疆與其配偶廖吳禮於民國48年9月2
    2日收養被告為養子，被告年長後言行驕縱，廖本疆無法管
    教，多次言語與肢體衝突，更為鄰里所周知。被告結婚後，
    仍未謹守家訓，未照顧家中親屬，並在外與人通姦觸犯妨害
    風化罪，致廖本疆盛怒而欲與被告脫離父子關係，且廖本疆
    誤認登報即得終止其與被告之養父子關係，而登報表示脫離
    其與被告之養父子關係。
二、被告更於79年10月10日手持圓鏟砸廖本疆，致其右後頸部挫
    裂傷，且被告欲以瓦斯台丟原告之生母廖吳禮，幸經廖本疆
    阻擋，廖吳禮始僅右大拇指裂傷。被告對雙親重大虐待與侮
    辱，因難容於鄉里而搬離住處，廖本疆恐孫女無父，乃對其
    撤回刑事告訴。
三、嗣後被告與家人形同陌路，從未返家向雙親問安，亦未盡為
    人子之孝順與扶養義務，廖本疆、廖吳禮之生活費用全賴女
    兒供應，廖本疆亦因而對被告感到心寒，其乃於90年間將其
    所有土地所有權狀交付原告表示將土地（台中市○○區○○
    段第55號、第55之1、3、4號）贈與原告，不想留任何財產
    予被告，原告遂依其指示欲辦理過戶手續，然因繳不起鉅額
    稅金，乃先撤回前開第55之1、4號土地部分。
四、廖本疆自95年2月間起即臥病在床，並於同年月20日過世，
    被告始終未返家哀悼與辦理後事。被告前開各行為在客觀上
    已足致被繼承人感受精神上莫大痛苦，可認有重大虐待行為
    。且廖本疆將前開土地贈與原告，堪認已表示被告不得繼承
    其財產。則依民法第1145條第1項第5款之規定已喪失繼承權
    ，並溯及繼承開始時發生效力，其自始非繼承人，爰請求確
    認被告對被繼承人廖本疆之繼承權不存在等語。
五、對被告抗辯之陳述：
（一）被告有無喪失繼承權與被告之直系血親卑親屬可否代為繼
      承係屬二事，被告之直系血親卑親屬主張代為繼承並非被
      告得據為抗辯之理由。
（二）被告先後2任配偶均不堪被告同居之虐待而與被告離婚，
      被告離婚後即不知去向，亦未曾返家，故被告何時精神障
      礙與其是否可正常處理事務，原告均無從得知。
（三）廖本疆因病住院1個多月始往生，並非罹病至過世僅10數
      日，且該期間適逢農曆春節，倘被告返家探親即得知悉廖
      本疆病重在床之事實，其抗辯不知情，豈為倫常所允。
（四）原告係向戶政機關請領被告之戶籍謄本，始得知被告之戶
      籍地，且由戶籍謄本可知被告居無定所，此係被告故不與
      家人親屬連絡所致。
六、並聲明：（一）請求確認被告對被繼承人廖本疆之繼承權不
    存在。（二）訴訟費用由被告負擔。
貳、被告則以：
一、原告主張被告喪失對被繼承人廖本疆之繼承權縱然屬實，然
    其結果，僅係被告之應繼分應由被告之子女庚○○、廖苑伶
    、廖純兒、廖育珊、廖妤淨、廖妤淇等6人代位繼承，於原
    告之繼承權與應繼分均無影響，原告自無即受確認判決之法
    律上利益。
二、原告隱瞞廖本疆重病與過世之事，至其喪事處理完畢後，因
    欲領取廖本疆存款等，始通知被告至代書處辦理遺產稅核定
    與繼承登記，並欲以遺產中之存款繳納遺產稅等事宜，此有
    遺產稅通知書可證。在此之前，原告均承認被告為廖本疆繼
    承人之事實，從未主張廖本疆曾表示被告不得繼承，原告前
    開主張即有不實。
三、廖本疆共有3子女，除兩造外尚有訴外人戊○○，自不得以
    其欲贈與部分不動產與原告，即認其不令被告繼承。況廖本
    疆遺產有土地6筆、存款、投資等，如其欲排除被告繼承，
    理應將前開遺產全部贈與原告及戊○○，然卻未如此之為，
    足證其仍留大部分遺產以供子女繼承，並無排除被告繼承之
    意思甚明。
四、被告罹患精神疾病，致與養父廖本疆相處不愉快，然並無虐
    待與侮辱情事。由廖本疆前開遺產，足證其並無不能維持生
    活之情事，核與直系血親受扶養之權利，仍應受不能維持生
    活之限制不符。反觀被告無恆產且有子女6名待扶養，並非
    惡意不扶養廖本疆，且其罹病至過世僅10數日，被告更未曾
    受通知，自無惡意不探親之事實。且被告亦曾攜女返家探視
    養父，原告主張被告不曾返家，亦有不實。
五、證人丙○○雖證稱廖本疆曾向其提起被告不孝故不願給被告
    財產云云。然原告於起訴時未曾表示曾聽聞廖本疆不欲被告
    繼承，且證人即廖本疆之堂弟己○○證稱不曾聽廖本疆表示
    不欲被告繼承等語，故廖本疆若真不欲令被告繼承，豈會連
    女兒與堂弟均不告知，證人丙○○之證詞核與常情有違，不
    足採信等語，資為抗辯。
六、並聲明：（一）原告之訴駁回。（二）訴訟費用由原告負擔
    。
參、得心證之理由
一、按法律關係之存否不明確，致原告在私法上之地位有受侵害
    之危險，而此危險得以對被告之確認判決除去者，即得依民
    事訴訟法第247條之規定提起確認之訴。然若縱經法院判決
    確認，亦不能除去其不安之狀態者，即難認有受確認判決之
    法律上利益。
二、查縱認被告喪失對被繼承人廖本疆之繼承權，然民法第1138
    條所定第1順序之繼承人，有於繼承開始前喪失繼承權者，
    由其直系血親卑親屬代位繼承其應繼分，民法第1140條著有
    規定；而訴外人庚○○、廖苑伶、廖純兒、廖育珊、廖妤淨
    、廖妤淇等6人為被告之子女，有戶籍謄本在卷可證，故縱
    認被告喪失對被繼承人廖本疆之繼承權，但依前開規定，被
    告之直系血親卑親屬即庚○○、廖苑伶、廖純兒、廖育珊、
    廖妤淨、廖妤淇等6人自得代位繼承被告對被繼承人廖本疆
    之遺產應繼分，且於原告之繼承權與應繼分均無影響，應可
    認定。從而，原告在私法上之地位並無受侵害之危險，縱經
    法院判決確認，亦不能除去其不安之狀態，依前開說明，即
    難認有受確認判決之法律上利益，原告請求確認被告對被繼
    承人廖本疆之繼承權不存在，自無理由。
三、本件事證已臻明確，兩造所為之其他主張、陳述並所提之證
    據，經審酌後，認均與本件之結論無礙，不再一一論述，併
    予敘明。
肆、訴訟費用負擔之依據：民事訴訟法第78條。
中　　華　　民　　國　　96　　年　　12　　月　　10　　日
                  家事法庭    法　官　陳卿和
以上為正本係照原本作成。
如對本判決上訴，須於判決送達後20日之不變期間內，向本院提
出上訴狀（須附繕本）。
中　　華　　民　　國　　96　　年　　12　　月　　10　　日
　　　　　　　　　　　　　　  書記官
